臺灣桃園地方法院民事判決　　　　　　 99年度重訴字第370號
原　　　告　謝清智
訴訟代理人　邱奕澄律師
　　　　　　林珪嬪律師
被　　　告　黃坤藤
　　　　　　黃建祿
共　　　同
訴訟代理人　李保祿律師
　　　　　　黃清池
　　　　　　鄭錦堂
被　　　告　朱玉梅
上列當事人間履行買賣契約等事件，本院於民國100 年8 月22日
言詞辯論終結，判決如下：
    主      文
原告之訴駁回。
訴訟費用由原告負擔。
    事實及理由
壹、程序方面：
    按訴狀送達後，原告不得將原訴變更或追加他訴，但請求之
    基礎事實同一者；擴張或減縮應受判決事項之聲明者，不在
    此限。民事訴訟法第255 條第1 項但書第3 款定有明文。原
    告起訴原係請求：被告黃坤藤、黃建祿、朱玉梅應分別將附
    表一至六所示土地應有部分移轉登記予原告；被告黃坤藤應
    將附表七、八所示土地移轉登記予原告。嗣於本院言詞辯論
    期日變更聲明為：被告應於原告分別給付被告黃坤藤新台幣
    （下同）1,034 萬2,960 元（計算式：附表一至六土地應有
    部分價金783 萬1,800 元＋附表七、八土地價金251 萬1,16
    0 元＝1,034 萬2,960 元），給付被告黃建祿71萬1,600 元
    、給付被告朱玉梅110 萬7,600 元後，分別將如附表一至附
    表八所示地號土地所有權或應有部分，移轉登記為原告所有
    （見本院卷第186 頁）。經查，上述變更聲明並未詳細區分
    ，原告給付被告黃坤藤、黃建祿、朱玉梅上開各筆金額後，
    渠等三人分別應登記附表一至八土地之範圍。惟綜合原告歷
    次訴狀及筆錄觀之，原告上開變更聲明之真意，應如下列事
    實欄中原告聲明所示（詳後述）。以上核屬聲明之減縮，合
    於上揭規定，應予准許。
貳、實體方面：
一、原告主張：
  (一)原告於民國95年9 月以每坪6 萬元向被告黃坤藤，及被告朱
    玉梅之被繼承人黃文松、被告黃建祿之被繼承人黃坤來及其
    他共有人合計23人購買附表一至六即座落於桃園縣八德市○
    ○段501 、501-5 、501-6 、501-7 、501- 8、501-9 等共
    六筆地號土地，雙方約定總價4,11 6萬元（含簽約金為300
    萬元、另餘款3, 816萬元），有土地買賣契約書可稽（下稱
    系爭第一份買賣契約）。嗣原告於96年1 月10日向被告黃坤
    藤購買其所有如附表七即座落於桃園縣八德市○○段501-3
    地號土地，雙方約定總價220 萬1,160 元；同時向被告黃坤
    藤購買附表八即同段501-10地號土地，雙方約定總價30萬元
    ，有系爭第二份買賣契約可證【按附表七、八土地價金合計
    為251 萬1,160 元】。
  (二)嗣上開土地共有人黃文松往生，由被告朱玉梅單獨繼承黃文
    松所有附表一至六所示土地應有部分；另黃坤來亦過世，由
    被告黃建祿與其他繼承人共同繼承黃坤來財產，並辦妥繼承
    登記；其後附表一至六所示土地之其他共有人相繼同意辦理
    應有部分移轉登記後，僅餘被告黃坤藤、朱玉梅及黃建祿等
    三人藉詞拒不辦理移轉登記；經催告仍拒不履行。查被告黃
    坤藤係附表一至六所示土地應有部分；暨附表七、八土地之
    出賣人，依系爭第一、二份買賣契約約定應將上開土地移轉
    登記予原告；被告朱玉梅、被告黃建祿分別為出賣人黃文松
    、黃坤來之繼承人，依法應繼受渠等之出賣人義務，亦應將
    附表一至六土地應有部分移轉予原告所有。
  (三)依系爭第一份買賣契約第5 條約定，請求移轉登記附表一至
    六土地應有部分之履約障礙事項如下；「1.原告應辦妥附表
    一至六所示土地之繼承登記；2.辦妥『自耕保留土地持分交
    換』塗銷登記；3.取得『石門農田水利會』所有座落於八德
    市○○段50 1-4地號、489-2 地號土地『使用同意書』，或
    取得土地所有權，履行本契約第3 條買賣價金之付款；兌現
    簽約款本票並議定價金餘額之給付方式及產權移轉之方式」
    （下稱系爭障礙事項）。而系爭障礙事項原告均已排除，被
    告執系爭障礙事項稱未排除而拒絕履約，顯無理由。況系爭
    障礙事項乃原告付款之障礙，並非履約之障礙，縱未完全排
    除，原告願冒風險拋棄上開障礙事由，給付被告買價價金購
    買，被告應無拒辦移轉登記之理由。又系爭第一份買賣契約
    ，雖有黃和鏞等其他共有人行使優先承買權，但尚未給付買
    賣價金，黃和鏞等共有人是否仍能或願意行使優先承買賣，
    仍屬有疑。
  (四)爰依繼承及買賣之法律關係，請求被告履行契約。並聲明：
    被告應於原告分別給付被告黃坤藤、黃建祿及朱玉梅783 萬
    1,800 元、71萬1,600 元、110 萬7,600 元後，分別將附表
    一至附表六所示土地應有部分，移轉登記為原告所有；被告
    黃坤藤應於被告給付原告251 萬1,160 元後，將附表七至八
    所示土地移轉登記予原告所有。
二、被告黃坤藤、黃建祿抗辯
  (一)關於系爭第一份買賣契約部分：
  1.依原告提出系爭第一份買賣契約書及土地法第34條之1 觀之
    ，買賣雙方係就附表一至六所示「共有土地」之所有權成立
    買賣關係，而非就各共有人「應有部分」成立買賣契約。是
    縱認兩造間之買賣契約迄今仍有效成立（應為無效，詳後述
    ），原告依法僅得請求被告三人為附表一至六所示「土地所
    有權」之移轉，而不得請求被告三人移轉上開土地被告三人
    之「應有部分」，是原告之請求顯無理由。
  2.系爭第一份買賣契約係被告黃建祿之被繼承人黃坤來及其他
    共有人於95年9 月30日與原告所簽訂，訂約當時之共有人並
    未超過半數，且其應有部分合計亦未逾三分之二，則兩造間
    所簽訂之買賣契約已不生效力。況依系爭買賣契約第5 條約
    定，原告需先排除系爭履約障礙事項，買賣契約始生效力。
    此由系爭第一份買賣契約總價金4,116 萬元，其中簽約款3
    百萬元，原告僅先簽發本票並約定交由律師保管，需俟系爭
    障礙事項排除後，始得領取可證，否則焉有買受人無須現實
    給付簽約款之理。從而，原告應證明系爭第一份買賣契約第
    5 條約定之系爭履約障礙事項已排除（即條件已成就），買
    賣契約已生效，方可依約主張權利。
  3.系爭第一份買賣契約為共有土地之買賣，於其他共有人依法
    行使優先承購權時，解釋上應認為兩造默示同意契約無效或
    合意解除契約回復原狀，此係土地法第34條之1 進行共有土
    地買賣之常態。縱不得如此解釋當事人真意，惟於其他共有
    人依法行使優先承購權時，亦屬不可歸責於出賣共有人之事
    由，致給付不能，被告免給付義務。而附表一至六之共有土
    地，有黃和鏞等其他共有人已於97年9 月間行使優先承購權
    ，該買賣契約應認歸於無效或認係不可歸責於被告事由，致
    給付不能，免給付義務。
  (二)系爭第二份買賣契約部分（即請求被告黃坤藤移轉登記附表
    七至八土地部分）：依系爭第二份買賣契約第3 條約定，該
    契約之生效與否，繫於系爭第一份契約是否履約完畢。查系
    爭第一份買賣契約已無法履約完畢，則該契約既未生效，原
    告本於未生效之契約主張權利，自屬無據。並答辯聲明：原
    告之訴駁回。
三、被告朱玉梅抗辯
    原告雖與被告朱玉梅已歿之配偶黃文松於95年間簽立系爭第
    一份買賣契約，但自95年簽約迄今，原告完全未拿出任何簽
    約款（定金）。依民法第248 條規定，訂約當事人一方，由
    他方受有定金時，推定契約成立。但黃文松或被告朱玉梅既
    未收到任何定金，自無履行買賣契約之義務。並答辯聲明：
    原告之訴駁回。
四、本件不爭執事項
  (一)原告於95年9 月以每坪6 萬元向被告黃坤藤、被告朱玉梅之
    被繼承人黃文松、被告黃建祿之被繼承人黃坤來及其他共有
    人購買附表一至六等六筆地號土地，雙方約定總價4,116 萬
    元（含簽約金300 萬元，餘款3,816 元），有系爭第一份買
    賣契約在卷可稽（見本院卷第28頁至37頁）。
  (二)原告於96年1 月10日向被告黃坤藤購買其所有附表七、八之
    土地，雙方約定總價金分別為220 萬1160元、30萬元（合計
    251 萬1,160 元），有系爭第二份買賣契約在卷可稽（見本
    院卷第38頁至41頁）。
  (三)黃文松之繼承人（包含被告朱玉梅在內共8 人）。惟黃文松
    所有附表一至六土地之應有部分，僅由被告朱玉可梅1 人繼
    承，其餘繼承人均拋棄繼承，有繼承系統表及土地登記謄本
    在卷可稽（見本院卷第94頁、第8 頁至27頁）。
  (四)被告黃坤藤等23人與原告簽訂系爭第一份買賣契約後，已依
    法通知黃和鏞等其他共有人是否行使優先承買權。而黃和鏞
    等其他共有人亦已通知被告黃坤藤等人行使優先承買權。
五、本院判斷
    原告主張伊與被告黃坤藤、被告朱玉梅之被繼承人黃文松、
    被告黃建祿之被繼承人黃坤來及其他共有人共 23 人簽訂系
    爭第一份買賣契約書，被告黃坤藤、朱玉梅、黃坤來應依約
    將附表一至六所示土地移轉登記；另原告與被告黃坤藤簽立
    系爭第二份買賣契約，依約被告黃坤藤應將附表七、八所示
    土地移轉登記予原告等情，業據其提出系爭第一份、第二份
    土地買賣契約為證，被告則以前詞置辯。是本件應予審究者
    厥為：
  (一)系爭第一份買賣契約部分：
  1.按共有土地或建築改良物，其處分、變更及設定地上權、永
    佃權、地役權或典權，應以共有人過半數及其應有部分合計
    過半數之同意行之。但其應有部分合計逾三分之二者，其人
    數不予計算。共有人依前項規定為處分、變更或設定負擔時
    ，應事先以書面通知他共有人；其不能以書面通知者，應公
    告之。土地法第34條之1 第1 項、第4 項分別定有明文。揆
    諸上開規定可知，部分共有人出售共有土地時，需共有人數
    或應有部分均逾二分之一時，或人數雖不足二分之一，但應
    有部分已逾三分之二時，始可處分共有土地。惟按，「共有
    物之處分」與「共有物應有部分之處分」不同；後者雖得自
    由為之，而前者則須得共有人全體之同意或符合土地法第34
    條之1 規定始可。被告抗辯系爭第一份買賣契約成立時，其
    共有人人數未達二分之一，應有部分亦未達三分之二，縱令
    屬實，然買賣並非處分行為，基於契約自由原則，公同共有
    人中之人，未得其他公同共有人之同意，出賣公同共有物，
    應認為僅對其他公同共有人不生效力，而在締約當事人間仍
    應受其拘束，合先敘明（最高法院71年台上字第5051號判決
    意旨參照）。
  2.其他共有人行使優先承買權效力為何？
  (1)按土地法第34條之1 第1 項雖規定：共有土地或建築改良物
    ，其處分、變更，得以共有人過半數及其應有部分合計過半
    數之同意行之；但就同條第3 項規定觀之，第一項共有人對
    於他共有人應得之對價或補償，負連帶清償責任，於為權利
    變更登記時，並應提出他共有人已為受領或為其提存之證明
    。其因而取得不動產物權者，應代他共有人聲請登記。足見
    為處分之共有人，僅就自己之應有部分而為處分。所以得一
    併處分他共有人之應有部分，乃源於法律所賦與之代理權，
    其性質為代理他共有人為處分行為，並非以此剝奪他共有人
    依同條第4 項所定之優先承購權，最高法院79年度台上字第
    1455號判決意旨闡釋明確。次按，土地法第34條之第5 項公
    同共有準用同條第四項規定，共有人出賣公同共有土地或建
    築改良物時，他共有人得以同一價格優先承購。該優先承購
    權人一經表示以同一條件優先承購，則該共有土地或建築改
    良物之買賣契約即當然於出賣之共有人與優先承購之共有人
    間成立，且為實現應由優先承購之共有人優先購買之立法目
    的，是於該共有人行使優先承購權之後，原承買人自不得請
    求出賣之共有人所有權移轉登記，最高法院95年度台上字第
    2214號判決意旨可資參照。
  (2)經查，被告黃坤藤、黃坤來、黃文松等23名部分共有人與原
    告簽訂系爭第一份買賣契約後，已依法通知其他共有人，而
    黃和鏞等其他共有人業已函覆被告黃坤藤等23人表明：渠等
    願以同一條件優先承買，有存證信函影本在卷可稽（見本院
    卷第84頁至88頁），亦為原告所不爭執。依上說明，黃和鏞
    等其他共有人既已依法行使優先承買賣，對原告行使其債權
    已形成障礙，在此一障礙尚未除去前，對兩造成立之買賣契
    約，應屬不可歸責當事人事由，致給付不能，從而，原告請
    求被告三人履行契約，將附表一至六之應有部分土地移轉登
    記予原告，於法即有未合，而屬無據。至原告雖主張黃和鏞
    等人表明行使優先承買權，然尚未支付買賣價金云云。惟按
    ，買賣契約是否成立，與價金是否已支付，並無必然之關係
    ，價金尚未支付，不即表示未有效成立買賣，是原告此部分
    主張，即無足取。至於原告是否另訴請求確認被告與其他共
    有人之優先承買權不存在，乃屬另一問題，尚非本件所得審
    究。
  (二)系爭第二份買賣契約部分：
    依系爭第二份買賣契約第3 條約定：「簽約款50萬元，由甲
    方（即原告）於簽訂本契約時簽發本票乙紙交付乙方（即被
    告）具領。但甲、乙雙方約定將本票委請見證律師保管，於
    甲方前所簽立之附件二契約（按係指系爭第二份買賣契約）
    履約完畢時，雙方協同向見證律師領取交付乙方，由乙方向
    甲方提示請求兌現付款」。依上開約定，系爭第二份買賣契
    約之生效與否，乃繫於系爭第一份契約是否履約完畢。經查
    ，系爭第一份買賣契約已因其他共有人行使優先承買權而構
    成履約之障礙事由，在此一障礙事由排除前，顯然無法履行
    契約。系爭第一份契約既無法履約，依系爭第二份契約第3
    條約定，系爭第二份契約亦無從履行，從而，原告主張權利
    ，自屬無據。
  (三)至於，有關系爭第一份買賣契約第5 條所約定之系爭障礙事
    項，亦即：完成附表一至六全部繼承人之繼承登記及「自耕
    保留土地持分交換」塗銷登記；就「石門農田水利會」所有
    座落八德市○○段501-4 、489-2 地號土地，取得「使用同
    意書」或取得土地所有權等情，原告主張係屬買賣價金付款
    之障礙，並非履約之障礙事語，伊自願承擔風險，放棄主張
    系爭障礙事項云云，縱令屬實，亦不影響附表一至六土地之
    其他共有人行使優先承買權而構成履約障礙事項。是原告此
    部分之主張，並不影響本件之認定，附此敘明。
六、綜上，原告依系爭第一份買賣契約及繼承之法律關係，請求
    被告黃坤藤、黃建祿、朱玉梅三人應於原告給付上述聲明所
    示約定之價金時，將附表一至六之土地應有部分移轉登記予
    原告；暨被告黃坤藤應於原告給付如聲明所示約定價金時，
    將附表七、八所示土地移轉登記原告，均屬無據，不應准許
    。
七、本件事證已臻明確，兩造其餘攻擊防禦方法或舉證，經核於
    本件判決結果不生影響，爰不一一論述。
八、據上論結：原告之訴為無理由，依民事訴訟法第78條，判決
    如主文。
中    華    民    國   100    年    9     月    20    日
                        民事第二庭  法  官  張金柱
如不服本判決，應於送達後20日內，向本院提出上訴狀並按被告
人數提出繕本。如委任律師提出上訴，應一併繳交上訴審裁判費
。
以上正本係照原本作成。
中    華    民    國   100    年    9     月    21    日
                                    書記官  葉靜瑜
附表一：八德市○○段433地號（地目：田，面積1199.17平方公
        尺）（重測前：八塊段501地號）
┌───┬───────┬───────────┐
│編  號│ 被     告    │ 應移轉登記權利範圍   │
├───┼───────┼───────────┤
│  1   │黃  坤  藤    │ 408分之64            │
├───┼───────┼───────────┤
│  2   │朱  玉  梅    │ 136分之3             │
├───┼───────┼───────────┤
│  3   │黃  建  祿    │ 561分之8             │
└───┴───────┴───────────┘
附表二：八德市○○段434地號（地目田，面積141.16平方公尺
        ）（重測前：八塊段501-6地號）
┌───┬───────┬───────────┐
│編  號│ 被     告    │ 應移轉登記權利範圍   │
├───┼───────┼───────────┤
│  1   │黃  坤  藤    │ 408分之64            │
├───┼───────┼───────────┤
│  2   │朱  玉  梅    │ 136分之3             │
├───┼───────┼───────────┤
│  3   │黃  建  祿    │ 561分之8             │
└───┴───────┴───────────┘
附表三：八德市○○段437地號（地目：田，面積30.26平方公尺
        ）（重測前：八塊段501-5地號）
┌───┬───────┬───────────┐
│編  號│ 被     告    │ 應移轉登記權利範圍   │
├───┼───────┼───────────┤
│  1   │黃  坤  藤    │ 408分之64            │
├───┼───────┼───────────┤
│  2   │朱  玉  梅    │ 136分之3             │
├───┼───────┼───────────┤
│  3   │黃  建  祿    │ 561分之8             │
└───┴───────┴───────────┘
附表四：八德市○○段607地號（地目：田，面積1279.52平方公
        尺）（重測前：八塊段501-7地號）
┌───┬───────┬───────────┐
│編  號│ 被     告    │ 應移轉登記權利範圍   │
├───┼───────┼───────────┤
│  1   │黃  坤  藤    │ 408分之64            │
├───┼───────┼───────────┤
│  2   │朱  玉  梅    │ 136分之3             │
├───┼───────┼───────────┤
│  3   │黃  建  祿    │ 561分之8             │
└───┴───────┴───────────┘
附表五：八德市○○段609地號（地目：田，面積181.23平方公
        尺）（重測前：八塊段501-8地號）
┌───┬───────┬───────────┐
│編  號│ 被     告    │ 應移轉登記權利範圍   │
├───┼───────┼───────────┤
│  1   │黃  坤  藤    │ 408分之64            │
├───┼───────┼───────────┤
│  2   │朱  玉  梅    │ 136分之3             │
├───┼───────┼───────────┤
│  3   │黃  建  祿    │ 561分之8             │
└───┴───────┴───────────┘
附表六：八德市○○段622地號（地目：田，面積289.43平方公
        尺）（重測前：八塊段501-9地號）
┌───┬───────┬───────────┐
│編  號│ 被     告    │ 應移轉登記權利範圍   │
├───┼───────┼───────────┤
│  1   │黃  坤  藤    │ 408分之64            │
├───┼───────┼───────────┤
│  2   │朱  玉  梅    │ 136分之3             │
├───┼───────┼───────────┤
│  3   │黃  建  祿    │ 561分之8             │
└───┴───────┴───────────┘
附表七：八德市○○段435地號（地目：田，面積238.28平方公
        尺）（重測前：八塊段501-10地號）
┌───┬───────┬───────────┐
│編  號│ 被     告    │ 應移轉登記權利範圍   │
├───┼───────┼───────────┤
│  1   │黃  坤  藤    │ 1之1                 │
└───┴───────┴───────────┘
附表八：八德市○○段436地號（地目：田，面積120.08平方公
        尺）（重測前：八塊段501-3地號）
┌───┬───────┬───────────┐
│編  號│ 被     告    │ 應移轉登記權利範圍   │
├───┼───────┼───────────┤
│  1   │黃  坤  藤    │ 1分之1               │
└───┴───────┴───────────┘